臺灣士林地方法院民事判決　　　　　　　96年度重訴字第97號
原　　　告　乙○○
　　　　　　丁○○
共　　　同
訴訟代理人　歐德芳律師
　　　　　　陳貴德律師
被　　　告　丙○○
訴訟代理人　甲○○
　　　　　　戊○○
上列當事人間所有權移轉登記等事件，本院於民國96年8 月28日
言詞辯論終結，判決如下：
    主  文
原告之訴及假執行之聲請均駁回。
訴訟費用由原告負擔。
    事  實  及  理  由
一、原告起訴主張：
  (一)坐落臺北市○○區○里○段○○○段302 、302-1 地號土地
    ，因302 地號土地（下稱重測前系爭土地），於民國77年4
    月22日及77年8 月5 日分割增加302-6 、302-7 、302-10地
    號，302-1 地號土地則於77年4 月22日分割增加302-8 地號
    。嗣於78年10月6 日因地籍圖重測，302 地號變更為內湖區
    ○○段3 小段643 地號，302-10地號變更為同上小段642 地
    號。85年7 月20日再因土地重劃，將上開302-1 、部分302-
    6 、302-7 、302-8 地號土地合併變更為內湖區○○段○ ○
    段318 地號，部分302-6 地號之土地則變更為內湖區○○段
    ○ ○段321 地號。即重測前系爭土地幾經分割、重測後，現
    為坐落臺北市○○區○○段3 小段642 、643 地號及同段4
    小段318 、321 地號土地（下稱重測後系爭土地）。
  (二)被告與訴外人曹定於65年9 月21日訂立共有物分割協議書（
    下稱系爭分割協議），斯時曹定就重測前系爭土地應有部分
    2 分之1 ，被告就重測前系爭土地之應有部分為6 分之1 ，
    另訴外人曹求、曹阿份就就重測前系爭土地各有應有部分6
    分之1 。惟被告前於65年8 月4 日，與曹求、曹阿份約定，
    被告需以其所有之他筆如附表所示土地與曹求、曹阿份就重
    測前系爭土地之應有部分互易（下稱系爭互易協議），被告
    則與曹定約定，被告完成系爭互易後，再依系爭分割協議辦
    理分割。因被告遲未履行系爭互易協議，曹定遂代位被告，
    對曹求之繼承人、曹阿份請求履行系爭互易協議，並嗣經鈞
    院78年度重訴字第25號民事判決，判命曹阿份應於被告將附
    表所示土地之所有權應有部分12分之1 移轉登記予曹阿份之
    同時，將其所有重測前之系爭土地之所有權應有部分6 分之
    1 移轉登記予被告。曹求之繼承人曹萬佳、曹福堂、曹王密
    應於被告將其所有如附表所示土地之所有權應有部分移轉登
    記予曹萬佳、曹福堂、曹王密各36分之1 之同時，將其所有
    重測前系爭土地之所有權應有部分各18分之1 分別移轉登記
    予被告。
  (三)詎曹阿份之繼承人嗣將系爭642 地號土地部分用以抵稅、部
    分出售他人，致被告無法經由系爭互易取得重測前系爭土地
    之應有部分2 分之1 ，致曹定無法依系爭分割協議請求被告
    辦理分割。惟此係因被告遲不履行系爭互易協議所致，乃以
    不正當方法阻止系爭分割協議條件之成就，依法應視為條件
    已成就。
  (四)原告為曹定之子女，因被告前於另筆土地經徵收時，多領補
    償費，故被告與曹定於系爭分割協議第3 條約定，被告應將
    重測前系爭302 地號土地之254.1001坪無償移轉登記予原告
    平均取得，以為補償。又因重測前系爭土地歷經重測、分割
    為重測後之系爭土地，以面積換算應有部分，則重測前系爭
    302 地號土地之254.1001坪應相當於重測後系爭土地萬分之
    1544。
  (五)爰先位依系爭分割協議第3 條約定、民法第269 條第1 項規
    定請求被告將重測後系爭土地之所有權應有部分各萬分之77
    2 移轉登記予原告。又如重測後系爭土地已無法辦理應有部
    分之交換，致無法依系爭分割協議分割，係可歸責於被告之
    事由而構成給付不能，致原告受有重測前系爭土地面積254.
    1001坪，即約544.5 平方公尺之損失，以重測後系爭土地之
    公告現值計算，原告各損失6950萬7212元。爰備位依民法第
    226 條第1 項規定，請求被告賠償因此所受之損害等情。並
    先位聲明：被告應將重測後系爭土地之應有部分各1 萬分之
    772 之所有權移轉登記予原告。另備位聲明：被告應各給
    付原告乙○○、丁○○6950萬7212元，其中4498萬8492元自
    96年4 月11日起，其餘2451萬8720元自96年7 月24日辯論狀
    繕本送達翌日起至清償日止，按週年利率5%計算之利息；
    願供擔保或土地銀行松山分行無記名可轉讓之定期存單為擔
    保，請准宣告假執行。
二、被告則以：曹定於84年12月11日已取得鈞院78年度重訴字第
    25號確定判決證明書，本可代位強制執行伊與曹求、曹阿份
    間系爭互易協議，即可履行系爭分割協議。曹定竟怠於執行
    ，故系爭分割協議縱有給付不能，亦非可歸責於伊。且曹定
    以將重測後系爭318 地號土地出售他人，就重測後系爭土地
    之應有部分已未及2 分之1 ，與訂立系爭分割協議時之情形
    已有不同，已無從履行系爭分割協議，此乃可歸責於曹定所
    致，而非可歸責於伊所致。又原告誤解系爭分割協議第3 條
    之約定真意，伊並無原告所稱之給付義務，反係曹定應負有
    該義務。縱伊有原告所述之給付義務，原告之請求權亦已罹
    於時效而消滅。且依系爭分割協議第3 條後段約定之條件，
    因伊未多領收購地價，故條件並未成就，原告不得請求伊履
    行等語置辯。並聲明：(一)駁回原告之訴；(二)如受不利判決，
    願供擔保請准宣告免假執行。
三、兩造所不爭執之事實：
  (一)曹定、被告丙○○於65年9 月21日訂立系爭分割協議，就重
    測前之系爭土地約定分割方式。
  (二)重測前系爭302 地號土地面積為5,293 平方公尺、重測前系
    爭302 之1 地號為142 平方公尺，共為5,435 平方公尺，依
    應有部分各2 分之1 計算，約822.04375 坪。
  (三)被告應以附表所示之土地與曹求、曹阿份就重測前系爭土地
    應有部分互易後，履行系爭分割協議。惟被告迄未履行，且
    因曹阿份之繼承人已將重測後系爭土地部分用以抵稅、部分
    出賣予第三人，而致系爭互易協議給付不能。
  (四)系爭分割協議第3 項，係以系爭土地已分割完成為前提。
四、本件之爭點：(一)原告可否依系爭分割協議第3 條，請求被告
    將重測前系爭302 地號土地移轉部分之應有部分予原告？如
    原告得為上開請求，該請求權是否已罹於時效而消滅？(二)如
    被告依系爭分割協議第3 條確有給付之義務，該給付是否已
    陷於給付不能？原告可否請求被告賠償損害？損害額若干？
    該請求權是否已罹於時效而消滅？茲析述如下：
  (一)原告可否依系爭分割協議第3 條，請求被告將重測前系爭30
    2 地號土地移轉部分之應有部分予原告？如原告得為上開請
    求，該請求權是否已罹於時效而消滅？
    經查，曹定、被告丙○○於65年9 月21日訂立系爭分割協
      議，就重測前之系爭土地約定分割方式。而被告先於65年
      8 月4 日與曹求、曹阿份訂有系爭互易協議，約定由被告
      以附表所示土地與曹求、曹阿份就重測前系爭土地之應有
      部分互易。如系爭互易協議履行後，重測前系爭土地之共
      有人則成為僅有曹定及被告，應有部分各2 分之1 。系爭
      分割協議則以此為前提，由曹定與被告就重測前系爭土地
      協議分割，為兩造所不爭執之事實，已如前述，並有系爭
      分割協議、系爭互易協議及本院78年度重訴字第25號民事
      確定判決在卷可稽，是此部分事實應堪認定。
    按協議分割共有物係以消滅共有關係為目的，必須共有人
      全體均參與其事，並同意分割，始生協議分割之效力（最
      高法院80年度臺上字第542 號判決參照）。次按以不能之
      給付為契約標的者，其契約為無效，但其不能情形可以除
      去，而當事人訂約時並預期於不能之情形除去後為給付者
      ，其契約仍為有效，民法第246 條第1 項定有明文。經查
      ，曹定與被告訂立系爭分割協議之際，系爭土地為曹定、
      被告及曹求、曹阿份所共有，為兩造所不爭執之事實，曹
      定及被告僅為部分共有人，彼二人所訂立之分割協議，本
      因未經全體共有人參與協議，而不生協議分割之效力。惟
      彼等既預期系爭土地之共有人，將因被告與曹求、曹阿份
      履行系爭互易協議後，而僅為曹定、被告所共有，應有部
      分各2 分之1 ，是曹定與被告於65年9 月21日訂立之際，
      雖未由全體共有人參與訂立，惟其等既預期其等將成為重
      測前系爭土地之全體共有人，則系爭分割協議契約並非因
      此即逕認不生分割之效力。
    又按當事人間所訂立之契約，只要無違反法律強制規定或
      禁止規定，且不背於公共秩序、善良風俗者，本於私法自
      治之原則，均應肯認其效力。惟契約內容除適法外，仍須
      可能及確定，否則該契約仍無從發生效力。復按「臺北市
      ○○區○里○段○○○段302 地號，同小段302-1 地號等
      土地2 筆，將為雙方共有，各持分2 分之1 ，惟實際情形
      即由乙方（按即被告）分管302 地號內如附圖斜線部分，
      由甲方（按即曹定）分管302 地號之空白部分，及302- 1
      地號全筆。日後辦理共有物分割登記時，除依前開實際分
      管情形分割取得共有物外，甲方並因共有物分割而應取得
      302 地號內計算89.3887 （坪），交付乙方取得」，系爭
      分割協議第1 條、第2 條分別定有明文。觀諸該2 條約定
      內容，乃被告與曹定就系爭土地以彼等為全體共有人為前
      提，所約定之分割分式。即原則上以雙方實際分管之範圍
      分割，惟曹定應將其分管之重測前系爭302 地號土地內另
      交付89.3887 坪予被告。然系爭分割協議第2 條，即曹定
      應將其分管之重測前系爭302 地號土地內另交付89.3887
      坪予被告部分，並未特定係其分管部分之何一部分，且曹
      定與被告間訂立系爭分割協議之原意，本即係消滅彼等間
      之共有關係，亦無從將該面積換算為應有部分，是系爭分
      割協議之分割內容並未特定，揆諸上開說明，系爭分割協
      議因此自不生效力。
    復按「依照前開分割結果，乙方（按即被告）應有持分2
      分之1 所算出之地積，在302 地號內乙方應尚有254.1001
      （坪），乙方願將該『應尚有』之地積，無償移轉所有權
      登記於乙○○、丁○○二人平均取得。蓋因在另筆土地奉
      征收時，乙方有多領收購地價，致以此方法補償甲方（按
      即曹定）之子，以示公平」，觀諸系爭分割協議第3 條約
      定至明。兩造就此約款之文義多所爭執，且均未能舉證以
      實其說。本院細繹其內容，並佐以系爭分割協議前2 條之
      約定，認系爭約款當係指被告如履行系爭互易協議後，與
      曹定就重測前系爭土地之應有部分各2 分之1 ，本應由彼
      等各取得重測前系爭土地2 分之1 之面積，始符公平，然
      依二人實際分管部分分割後，縱依系爭分割協議第2 項，
      曹定就其分管部分再分割89.3887 坪與被告，被告所分得
      之面積，尚不足重測前系爭土地之2 分之1 。故該約款所
      指被告「應尚有」之面積254.1001坪，當指被告依前2 條
      約款分得之面積，尚不足重測前系爭土地2 分之1 之部分
      。為符公平，該部分本應分割為被告取得，然因被告前有
      多領土地徵收補償金，故被告與曹定約定，同意將該部分
      移轉與原告。而重測前系爭302 地號土地面積為5,293 平
      方公尺、重測前系爭302 之1 地號土地為142 平方公尺，
      共為5,435 平方公尺，依應有部分各2 分之1 計算，約82
      2.04375 坪，為兩造所不爭執之事實，已如前述，復經本
      院計算被告依系爭分割協議第1 條、第2 條所取得之面積
      約為567.9437坪，是被告依應有部分2 分之1 計算，本應
      取得833.04375 坪，二者差額為254.10005 坪，經4 捨5
      入算至小數點第4 位後，恰與系爭分割協議第3 項所述「
      應尚有」254.1001坪相吻合。益徵上開系爭分割協議第3
      條之解釋為當事人間之真意，準此，系爭分割協議第3 條
      係指「曹定所分管重測前系爭302 地號土地部分」，除依
      系爭分割協議第2 項，將其中89.3887 坪交付被告取得外
      ，另應將254.1001坪所有權移轉予原告。即被告需先取得
      重測前系爭302 地號土地曹定所分管部分面積共計343.48
      88坪（即89.3887+254.1001=343.7888） 之所有權後，始
      負有將其中254.1001坪之所有權移轉登記與原告之義務。
      然系爭分割協議既因第2 條約定之分割內容未特定而不生
      效力，已如前述，且依系爭分割協議第3 條所述之254.10
      01坪，亦同有未特定為重測前系爭302 地號土地之何一部
      分之問題，縱令該部分得轉為請求應有部分，然系爭分割
      協議既屬無效，原告自無從本於該不生效力之分割協議，
      以利益第三人契約之受利益人自居，請求被告履行系爭分
      割協議。
    又縱認系爭分割協議第2 條約款之分割內容乃可得特定，
      系爭分割協議不致因此無效，然依卷附重測後之系爭土地
      之土地登記謄本，重測後系爭318 地號土地曹定已於87年
      11 月 間將其應有部分移轉予訴外人廖金隆，而曹阿份之
      繼承人亦於88年8 月間將重測後系爭642 地號土地用以抵
      稅，其餘重測後系爭318 、321 、643 地號土地，曹阿份
      之部分繼承人亦將應有部分移轉他人，而致系爭互易協議
      給付不能，然均係於曹定將重測後系爭318 號土地應有部
      分移轉第三人之後。是系爭分割協議至87年11月間，縱被
      告履行系爭互易協議，仍因重測後系爭土地之共有人廖金
      隆未參與系爭分割協議，而致系爭分割協議無從履行。
    綜上所述，系爭分割協議因分割內容未特定而無效，縱不
      因此而無效，亦因嗣後未經全體共有人參與分割協議而不
      生協議分割效力。故原告依系爭分割協議，請求被告將重
      測前系爭302 地號土地移轉部分之應有部分予原告，自無
      理由。故基於系爭分割協議所生之請求權是否罹於時效，
      即無加以論述之必要，併此敘明。
  (二)如被告依系爭分割協議第3 條確有給付之義務，該給付是否
    已陷於給付不能？原告可否請求被告賠償損害？損害額若干
    ？該請求權是否已罹於時效而消滅？
    按因可歸責於債務人之事由，致給付不能者，債權人得請
      求賠償損害，民法第226 條第1 項定有明文。經查，系爭
      分割協議第3 條，係以系爭土地已分割完成為前提，為兩
      造所不爭執之事實，已如上述。然系爭土地迄未分割完成
      ，重測前系爭土地又幾經分割、重測，而成為重後系爭土
      地，面積是否相同已大有疑問，且重測後系爭土地究何部
      分為系爭分割協議所指重測前系爭302 地號土地曹定分管
      部分，亦不明確，被告是否即負有原告所指之義務，已顯
      有疑。且姑不論系爭分割協議已因分割內容不明確而無效
      ，縱認不因此而無效，然系爭分割協議至87年11月間亦因
      曹定將重測後系爭318 地號土地之應有部分移轉予第三人
      而無從履行，亦如上述。故縱認被告有依系爭分割協議第
      3 條移轉重測後系爭土地應有部分之義務，該義務亦已於
      87年11月間，因可歸責於曹定之事由，已陷於給付不能。
      揆諸上開規定，該給付不能既非可歸責於被告，原告自不
      得據以請求被告賠償其因此所受之損害。
    原告既不得請求被告賠償給付不能之損害，該請求權是否
      罹於時效，即無庸再予論述，附此敘明。
五、綜上所述，原告先位依系爭分割協議，請求被告將重測後系
    爭土地移轉部分之應有部分予原告，及備位請求被告賠償給
    付不能之損害，均無理由，應予駁回。
六、原告受敗訴判決，其假執行之聲請即失所依據，應併予駁回
    。
七、本件事實已臻明確，兩造其餘攻擊防禦方法及證據經予審酌
    ，於訴訟判決結果不生影響，爰不再逐一論述。
八、據上論結，本件原告之訴為有理由，依民事訴訟法第78條、
    第85條第1 項前段，判決如主文。
中　　華　　民　　國　　96　　年　　9 　　月　　11　　日
                  民事第二庭  法  官  方彬彬
以上正本證明與原本無異。
如對本判決上訴須於判決送達後20日內向本院提出上訴狀。
中　　華　　民　　國　　96　　年　　9 　　月　　12　　日
                              書記官  王玉雙
